【裁判字號】    99,易,66
【裁判日期】    990611
【裁判案由】    毒品危害防制條例
【裁判全文】
臺灣士林地方法院刑事判決                99年度易字第66號
公  訴  人  臺灣士林地方法院檢察署檢察官
被      告  乙○○
選任辯護人  許巍騰律師
上列被告因違反毒品危害防制條例案件，經檢察官提起公訴（98
年度毒偵字第1132號、第1318號、第1408號），本院判決如下：
    主  文
乙○○施用第二級毒品，處有期徒刑陸月；又施用第二級毒品，
處有期徒刑柒月；又施用第二級毒品，處有期徒刑柒月；應執行
有期徒刑壹年陸月。
    事  實
一、乙○○前於民國96年間因施用第一級毒品古柯鹼案件，經臺
    灣臺北地方法院以96年度毒聲字第189 號裁定送觀察勒戒後
    ，認無繼續施用毒品之傾向，於96年7 月23日執行完畢釋放
    出所，並由臺灣臺北地方法院檢察署檢察官於96年8 月1 日
    以96年度毒偵字第958 號為不起訴處分確定；復於96年11月
    間再因施用及轉讓第一級毒品古柯鹼案件，經本院於97年11
    月27日以97年度審訴字第82號判決分別處有期徒刑7 月、1
    年2 月，定應執行刑為有期徒刑1 年7 月，緩刑4 年，並於
    緩刑期間付保護管束確定，現仍於緩刑期間（此部分未構成
    累犯）。詎仍不知悔改，竟基於施用第二級毒品甲基安非他
    命之犯意，分別於98年5 月7 日、98年6 月18日、98年7 月
    2 日經臺灣士林地方法院檢察署觀護人室採尿前96小時內之
    某時，在不詳地點，以不詳之方式各施用第二級毒品甲基安
    非他命1 次（共計3 次），嗣因前案而為受保護管束人，分
    別於98年5 月7 日、98年6 月18日、98年7 月2 日前往該署
    觀護人室採尿送驗，因尿液檢驗結果均呈甲基安非他命陽性
    反應，始悉上情。
二、案經臺灣士林地方法院檢察署檢察官偵查起訴。
    理  由
壹、程序方面：
    按被告以外之人於審判外之言詞或書面陳述，除法律有規定
    者外，不得作為證據。被告以外之人於審判外之陳述，雖不
    符刑事訴訟法第159 條之1 至第159 條之4 之規定，而經當
    事人於審判程序同意作為證據，法院審酌該言詞陳述或書面
    陳述作成時之情況，認為適當者，亦得為證據；當事人、代
    理人或辯護人於法院調查證據時，知有第159 條第1 項不得
    為證據之情形，而未於言詞辯論終結前聲明異議者，視為有
    前項之同意。刑事訴訟法第159 條第1 項、第159 條之5 分
    別定有明文。經查，本院以下所引用之證據，檢察官、被告
    、辯護人於本院言詞辯論終結前，均未對於其證據能力聲明
    異議（見本院卷第22頁背面至第23頁背面），而視為同意該
    等證據具有證據能力，本院審酌各該陳述作成時之情況，認
    亦無違法或不當之情事，是均具有證據能力。
貳、實體方面：
一、訊據被告乙○○固承認曾於98年5 月7 日、98年6 月18日、
    98年7 月2 日經臺灣士林地方法院檢察署觀護人室採尿送驗
    之事實，惟矢口否認有何施用第二級毒品甲基安非他命之犯
    行，辯稱：伊因服用精神科藥物利他能，始導致尿液呈現第
    二級毒品偽陽性反應云云，辯護人則為被告辯護稱：被告因
    服用利他能而產生尿液偽陽性反應，而非施用第二級毒品甲
    基安非他命，又被告因患有重度憂鬱症，導致行為時有不能
    辨識其行為違法或欠缺依其辨識而行為之能力，或辨識行為
    違法或依其辨識而行為之能力顯著減低之情況，況被告仍處
    於保護管束期間，需定時向觀護人報到，依據經驗法則自不
    可能再行施用毒品云云，惟查：
  (一)被告於98年5 月7 日、98年6 月18日、98年7 月2 日經臺灣
    士林地方法院檢察署觀護人室3 次採尿送驗，經送臺灣尖端
    先進生技醫藥股份有限公司以「酵素免疫分析法」初步檢驗
    、「氣相層析質譜儀法」確認檢驗之檢驗結果，均呈安非他
    命類、甲基安非他命陽性反應，嗣再將該採集之尿液送由法
    務部調查局鑑定，經該局以「螢光偏極免疫分析法」、「氣
    相層析質譜分析法」等方法鑑定後，其結果均呈甲基安非他
    命陽性反應等情，有尿液檢體監管紀錄表、臺灣尖端先進生
    技醫藥股份有限公司98年5 月13日、98年6 月26日、98年7
    月10日濫用藥物檢驗報告各1 份、法務部調查局98年9 月18
    日調科壹字第09800485600 號函附卷可佐（見98年度毒偵字
    第1132號卷第3 頁、第4 頁、第141 頁至第142 頁、98年度
    毒偵字第1318號卷第3 頁、第4 頁、98年度毒偵字第1408號
    卷第3 頁、第4 頁），亦為被告所不否認。
  (二)被告及其辯護人雖辯稱：因被告服用利他能導致尿液產生毒
    品偽陽性反應云云，然查：
  1.證人即法務部調查局鑑驗人員甲○○於本院審理程序中證稱
    ：被告尿液曾送法務部調查局由伊進行複驗，伊以氣相層析
    質譜儀分析法進行複驗，檢驗結果依照毒品代謝物種類及數
    據進行判讀，判讀結果為甲基安非他命陽性，而安非他命為
    甲基安非他命之代謝物，一般而言，所稱甲基安非他命偽陽
    性反應可能發生於初步檢驗結果之際，因依照濫用藥物尿液
    檢驗作業準則，初步檢驗是用免疫分析法，可能因相同化學
    結構、分子量及類似物理及化學性質，導致產生偽陽性檢體
    ，故必須經過氣相層析質譜儀確認檢驗，藉以排除偽陽性之
    可能，至於服用利他能藥物時，因其代謝物不會產生甲基安
    非他命、安非他命，故可排除因服用利他能藥物而產生偽陽
    性之可能，另甲基芬尼特也是化合物質，但與甲基安非他命
    、安非他命之化學結構並不相似，分子量亦不相同。又伊在
    法務部調查局進行尿液複驗已達8 年，至今仍未發現不能排
    除偽陽性之情況等語（見本院卷第20頁至第21頁背面）。
  2.而根據Disposition of Toxic Drugs and Chemicals in
    Man 第6 版記載，利他能（Methylphenidate） 於體內代謝
    為ritalinic acid等4 種代謝物，未包括甲基安非他命及安
    非他命，亦即服用利他能（Methylphenidate） 不會代謝出
    甲基安非他命及安非他命毒品。本案尿液均同時檢出甲基安
    非他命及其代謝物安非他命，故判讀為甲基安非他命陽性反
    應，應可排除為服用利他能藥品所致，以及來函稱利他能（
    Methylphenidate） 可能造成檢驗結果偽陽性，特別是免疫
    篩驗法，另查Manzi S 等人（Pediatr Emerg Care.2002
    Oct ；18（5） ：401） 之研究，服用利他能（Methylphen
    idate） 後尿液進行初步篩驗，有可能造成「安非他命」偽
    陽性反應，但依據濫用藥物尿液檢驗作業準則，初步檢驗結
    果安非他命類藥物判定為陽性之尿液檢體，應再以氣相層析
    質譜儀分析法進行確認檢驗，判定其施用毒品種類及定量濃
    度，並排除初步檢驗中其他因子所造成之偽陽性反應，故本
    案3 個時間點之尿液檢體經確認檢驗均檢出「甲基安非他命
    」及其代謝物「安非他命」，故已確認有施用甲基安非他命
    之事實，而非服用利他能藥物所致等情，亦有法務部調查局
    98年9 月18日調科壹字第09800485600 號函、該局98年10月
    12日調科壹字第09800519180 號函附卷可佐（見98年度毒偵
    字第1132號卷第141 頁至第142 頁、第153 頁至第154 頁）
    。
  3.更有甚者，被告於偵查中提出自稱所服用含有甲基安非他命
    之藥物（見98年度毒偵字第1132號卷第16頁、第17頁），經
    送請行政院衛生署管制藥品管理局鑑驗，經檢驗後，該藥物
    檢出假麻黃檢（Pseudoephedrine） ，屬管制藥品管理條例
    第四級管制藥品原料藥，或毒品危害防制條例第四級毒品先
    驅原料，而該藥物並未檢出安非他命、甲基安非他命或可代
    謝成安非他命、甲基安非他命之成分，服用後於尿液中不致
    檢出安非他命或甲基安非他命陽性反應等節，亦有行政院衛
    生署管制藥品管理局98年7 月17日管檢字第0980007014號鑑
    定書附卷可佐（見98年度毒偵字第1132號卷第101 頁）。是
    以，被告提出之藥物已非其陳稱所服用之「利他能」，顯與
    其上開所辯因服用利他能而產生尿液偽陽性云云，明顯齟齬
    矛盾。
  4.抑且服用利他能藥物並不會代謝出任何甲基安非他命、安非
    他命之成分，均如前述，況且，縱認被告確有服用利他能藥
    物，並因此使尿液產生第二級毒品偽陽性反應之可能，然其
    尿液既經氣相層析質譜儀分析法檢驗後，已足以排除免疫分
    析法中其他因子所造成偽陽性之可能反應，至為明確，更徵
    被告確有於前開時點施用第二級毒品甲基安非他命之犯行，
    被告及辯護人仍持詞為辯，顯屬無據。
  (三)辯護人又辯稱：被告因患有重度憂鬱症，導致行為時有不能
    辨識其行為違法或欠缺依其辨識而行為之能力，或辨識行為
    違法或依其辨識而行為之能力顯著減低之情況云云，然查：
    被告先前於98年7 月2 日、98年7 月29日、98年10月2 日偵
    查中均未提及罹患憂鬱症導致影響其行為辨識能力一事（見
    98年度毒偵字第1132號卷第15頁至第16頁、第149 頁、98年
    度毒偵字第1318號卷第9 頁至第10頁），是其上開辯稱已有
    可疑，非無臨訟卸責之嫌，而證人即被告精神科醫師丙○○
    雖於本院審理程序中證稱：被告自98年4 月份開始接受心理
    治療，當時被告患有重度憂鬱症，意識狀態恍神、無助、少
    言，會有自殘念頭，伊有開立藥物給被告使用，而使用這些
    藥物會產生錐體外症候群，包括表情木訥、口齒不清、駝背
    、流口水、身體僵硬、手抖、活動不靈活、坐立不安、煩躁
    易怒、嗜睡、健忘等現象等語（見本院卷第16頁背面至第17
    頁背面），然依據其所述，被告所患憂鬱症之影響顯以情緒
    為主，尚難認被告有何因此陷於對外界事物完全無法知覺、
    理會及判斷或降低上開能力之狀態，況證人丙○○亦明確證
    稱：因被告個性較急躁，希望能迅速解決所有事情，甲基安
    非他命可滿足其需求，被告於治療中曾具體指明想要施用甲
    基安非他命，但伊有對被告加以規勸等語（見本院卷第18頁
    至第18頁背面），更徵被告確有施用毒品之主觀意思，並對
    施用毒品之事實顯可充分認知，足見被告行為時之精神狀態
    仍然相當清楚，自難認被告因罹病而有何不能辨識其行為違
    法或欠缺依其辨識而行為之能力，或辨識行為違法或依其辨
    識而行為之能力顯著減低之情形，是辯護人上開所辯，亦無
    可採。
  (四)至於辯護人辯稱：被告仍處於保護管束期間，需定時向觀護
    人報到，依據經驗法則不可能再行施用毒品云云，然被告施
    用第二級毒品甲基安非他命3 次之事實，詳如前述，且施用
    毒品成癮者，其心癮甚難戒除，絕難戒絕斷癮，致再犯率均
    偏高，此觀之被告自陳雖於98年5 月7 日採尿後不久即知悉
    驗尿結果（見本院審查卷第27頁），而其後仍持續施用第二
    級毒品甲基安非他命，致使98年6 月18日、98年7 月2 日2
    度再行查獲施用毒品犯行一節甚明，足見其毒癮已深無法自
    拔，亦徵辯護人上開所辯云云，顯無可採。
  (五)綜上各情，被告及其辯護人上開所辯各節，均屬卸責之詞，
    不足採信，按甲基安非他命經口服投與後，約百分之七十於
    24小時內自尿中排出，約百分之九十於96小時內自尿中排出
    ，由於目前國內尿液中甲基安非他命之檢驗僅為鑑定其是否
    呈陽性反應而未定其含量，且甲基安非他命成分之檢出與其
    投與方式，投與量、個人體質、採尿時間與檢測儀器之精密
    度等諸多因素有關，因此僅憑尿液中呈甲基安非他命陽性反
    應，並無法確實推算吸食時間距採集時間之長短，惟依上述
    資料推斷，最長可能不會超過4 日（96小時）等情，亦經行
    政院衛生署藥物食品檢驗局81年2 月8 日藥檢壹字第1156號
    函敘明斯旨明確，被告尿液經檢驗出甲基安非他命反應，足
    認被告先後於98年5 月7 日、98年6 月18日、98年7 月2日
    經臺灣士林地方法院檢察署觀護人室採尿前96小時內之某時
    ，在不詳地點，確有各施用第二級毒品甲基安非他命1 次（
    共計3次）之行為，應堪以認定。
二、按修正毒品危害防制條例就施用毒品者，祇於「初犯」及「
    5 年後再犯」二種情形，有其追訴條件之限制，即須於初犯
    經觀察、勒戒或強制戒治釋放後，5 年內均無施用毒品之行
    為，始能認其前所實施之觀察、勒戒或強制戒治已足遮斷毒
    癮，而得於5 年後再犯時，再予適用初犯之規定，重行觀察
    、勒戒等程序。倘5 年內已經再犯，被依法追訴處罰，縱其
    第3 次（或第3 次以上）施用毒品之時間在初犯釋放5 年以
    後，即與「5 年後再犯」之情形有別，且因已於「5 年內再
    犯」，顯見其再犯率甚高，原實施觀察、勒戒或強制戒治，
    已無法收其實效，而無5 年戒斷期之存在，自無再經觀察、
    勒戒及強制戒治之必要，應由檢察官逕行起訴，始符新法修
    正之本旨（最高法院95年度臺非字第59號、第65號判決、最
    高法院96年度第3 次刑事庭會議決議參照）。被告前於96年
    間因施用第一級毒品古柯鹼案件，經臺灣臺北地方法院以96
    年度毒聲字第189 號裁定送觀察勒戒後，認無繼續施用毒品
    之傾向，於96年7 月23日執行完畢釋放出所，並由臺灣臺北
    地方法院檢察署檢察官於96年8 月1 日以96年度毒偵字第95
    8 號為不起訴處分確定；復因施用及轉讓第一級毒品古柯鹼
    案件，經本院以97年度審訴字第82號判決分別處有期徒刑7
    月、1 年2 月，定應執行刑為有期徒刑1 年7 月，緩刑4 年
    ，並於緩刑期間付保護管束確定，現仍於緩刑期間等情，有
    臺灣高等法院被告前案紀錄表在卷可參，揆諸上開說明，被
    告本件犯行即與毒品危害防制條例第20條第3 項所指「5 年
    後再犯」之情形不同，應依法訴追審理。本件事證明確，被
    告犯行洵堪認定，應予依法論科。
三、核被告所為，係犯毒品危害防制條例第10條第2 項之施用第
    二級毒品罪，其持有甲基安非他命之低度行為，仍應為施用
    甲基安非他命之高度行為所吸收，均不另論罪。被告先後3
    次施用第二級毒品之行為，犯意各別，應予分論併罰。爰審
    酌被告前有施用及轉讓第一級毒品古柯鹼之前科，並經本院
    以97年度審訴字第82號判決處應執行有期徒刑1 年7 月，緩
    刑4 年，緩刑付保護管束期間，不知檢肅身心，無法戒除毒
    癮，仍有施用第二級毒品之行為，足見其自制力薄弱，並無
    戒絕之決心，惟其施用毒品僅屬自殘行為，對於他人之法益
    尚無直接之侵害，及其犯罪動機、手段、生活狀況暨犯後態
    度等一切情狀，分別量處如主文所示之刑，並定應執行刑，
    以示儆懲。
據上論斷，應依刑事訴訟法第299 條第1 項前段，毒品危害防制
條例第10條第2 項，刑法第11條前段、第51條第5 款，判決如主
文。
本案經檢察官葉乃瑋到庭執行職務
中    華    民    國    99    年    6     月    11    日
                  刑事第二庭審判長法  官  蔡明宏
                                  法  官  謝佳純
                                  法  官  劉育琳
以上正本證明與原本無異。
如不服本判決應於收受判決後10日內向本院提出上訴書狀，並應
敘述具體理由；其未敘述上訴之理由者，應於上訴期間屆滿後20
日內向本院補提理由書（均須按他造當事人之人數附繕本），切
勿逕送上級法院。
                                  書記官  朱宮瑩
中    華    民    國    99    年    6     月    11    日
所犯法條：
毒品危害防制條例第10條第2項
施用第二級毒品者，處三年以下有期徒刑。

司法院資訊處製作；財團法人民間司法改革基金會備份。
